【裁判字號】    89,訴,868
【裁判日期】    900727
【裁判案由】    返還價金
【裁判全文】
台灣彰化地方法院民事判決  八十九年度訴字第八六八號
    原      告  甲○○
    被      告  乙○○
右當事人間請求返還價金事件，本院判決如左：
    主      文
原告之訴及其假執行之聲請均駁回。
訴訟費用由原告負擔。
    事      實
甲、原告方面：
一、聲明：
  （一）被告應給付原告新台幣（下同）六十萬元，及自民國七十八年三月二十四日
        起至清償日止，按年息百分之五計算之利息。
  （二）原告願供擔保請准宣告假執行。
  （三）訴訟費用由被告負擔。
二、陳述：
  （一）被告於七十八年三月二十三日向原告介紹購買總嘉企業股份有限公司（下稱
        總嘉公司）之未上市股票，以每股十元計算，該公司可出售四萬股，金額共
        四十萬元，並要原告另外給付被告介紹費二十萬元，計原告共付出六十萬元
        給被告。
  （二）被告為詐騙該款，並要求原告以被告之名義將款項匯入其胞弟鐘瑞桐之甲存
        帳戶內，被告又云其胞弟有能力可向總嘉公司購買股票，被告同時亦簽給原
        告股票權利委託同意書，並有第一商業銀行彰化分行匯款單可證，後被告於
        八十七年六月二十日向原告表示總嘉公司已倒閉，前所委託購買之股票因而
        無法受償，被告詐騙該款後，未依照委託書之條款處理，原告始知受騙，原
        告另案對被告提出詐欺及背信之告訴，被告顯有詐欺取財不當得利之利益。
  （三）總嘉公司之未上市股票，依規定僅准許出售員工，其他人不能承買，被告竟
        將股票出賣予原告並收受二十萬元佣金，由此可見被告存心惡意詐騙原告之
        款項，依法應返還該款，並應付其利息。
三、證據：提出股票權利委託同意書、第一商業銀行彰化分行匯款單各一份為證。
乙、被告方面：
一、聲明：如主文所示。
二、陳述：
  （一）被告受原告委託投資金額六十萬元，全數匯進總嘉公司增資款專戶，有股東
        暫收款明細一份可證，且為取信原告，另簽有股票權利委託同意書，而當初
        簽寫股票權利委託同意書，主要是等總嘉公司股票核准上市，再將股票過戶
        予原告，但後來被告也沒拿到股票，如何給予原告，又委託書內容亦無記載
        總嘉公司倒閉，被告須歸還投資金額。至於以每股十五元購買，係原告所同
        意，何來不當得利之嫌，須等總嘉公司通過核准上市，雙方才能獲利。
  （二）總嘉公司董事長於七十九年底潛逃國外，被告非但沒有拿到本件總嘉公司之
        股票，連自行投資之一百六十萬元，亦全數泡湯。總嘉公司係經證管會核准
        之未上市公司，只因前任董事長盧清榮個人潛逃出境，致多人受到不必要之
        損失及牽連，確實非被告之所願。
  （三）原告除委託被告投資總嘉公司外，另亦透過別人購買總嘉公司之股票，對於
        該公司甚為瞭解，怎可誣賴被告欺騙。
三、證據：提出總嘉公司暫收款明細資料一份為證。
丙、本院方面：依職權調閱台灣彰化地方法院檢察署八十九年度偵字第五九八一號詐
    欺等案件全卷及向經濟部函詢總嘉公司有無公開發行股票情形。
    理      由
一、原告主張其於七十八年三月二十三日委託被告向總嘉公司購買尚未上市發行之股
    票，且於同日匯款六十萬元給被告，並由被告簽具股票權利委託同意書交付原告
    ，迄今被告仍未將股票交付原告之事實，業據原告提出提出股票權利委託同意書
    、第一商業銀行彰化分行匯款單各一份為證，且此部份亦為被告所不爭執，自堪
    信為真實。
二、次查原告另主張被告係以詐騙之方法取得上揭六十萬元，並因此不當得利，然為
    被告所否認，是本件之爭點在於被告究竟有無詐欺取財之侵權行為，或有無不當
    得利之情事。經查：
    （一）按當事人主張有利於己之事實者，就其事實有舉證之責任，民事訴訟法第
          二百七十七條前段定有明文。本件原告主張被告係以詐騙之方法取得上揭
          六十萬元一節，雖提出股票權利委託同意書、第一商業銀行彰化分行匯款
          單各一份為證，然該資料僅足證明原告委託被告向總嘉公司購買尚未發行
          之股票，以及原告確有匯款之事實，已如前述，顯不足以證明被告有何詐
          騙行為，而原告就被告究竟有何詐騙行為，並未舉證以實其說，復為被告
          所否認，參以依本件被告提出之總嘉公司暫收款明細資料顯示被告於七十
          八年三月十二日已有投資一百六十萬元、於七十八年四月十一日確有再投
          資六十萬元，衡諸社會通念常情，倘被告預知總嘉公司財務不佳，有意詐
          騙原告上揭款項，豈有再將該六十萬元全額投資總嘉公司之理等情，自無
          從遽信原告此部分主張為真實。
    （二）次按不當得利係以無法律上之原因而受利益，致他人受損害為構成要件，
          民法第一百七十九條規定甚明。查本件原告自陳於七十八年三月二十三日
          向被告購買未上市之總嘉公司股票，以每股十元計算，該公司可出售四萬
          股，金額四十萬元，並另外給付被告介紹費二十萬元，計原告共付出六十
          萬元給被告，並提出股票權利委託同意書、第一商業銀行彰化分行匯款單
          為證，被告就上開股票權利委託同意書之真正及原告確有匯款之事實亦不
          否認，並另提出前揭總嘉公司暫收款明細資料為據，自堪信兩造間確存有
          委託購買股票之契約無訛，是本件兩造間既存有委託購買股票之契約，即
          非屬無法律上原因，自與不當得利之構成要件有別，從而，原告主張被告
          取得上揭六十萬元係屬不當得利一節，亦同無足採。
三、綜上所述，原告依侵權行為及不當得利之法律關係請求被告應給付六十萬元，及
    自七十八年三月二十四日起至清償日止，按年息百分之五計算之利息，核屬無據
    ，為無理由，應予駁回。又原告之訴既經駁回，其假執行之聲請即失所依據，自
    應一併予以駁回。
四、兩造其餘攻擊或防禦方法，經本院斟酌後，認為均不足以影響本件判決結果，爰
    不一一論列，併此敘明。
據上論結：原告之訴為無理由，依民事訴訟法第七十八條，判決如主文。
中      華      民      國    九十      年      七      月    二十七    日
                                 台灣彰化地方法院民事第三庭
~B法      官  李進清
右為正本係照原本作成。
如對本判決上訴，應於判決送達後二十日內向本院提出上訴狀。
~B法院書記官  謝秋德
中      華      民      國    九十      年      七      月    三十      日


司法院資訊處製作；財團法人民間司法改革基金會備份。
